行　政　法　院　判　決　　　　　　　　　　　　　八十七年度判字第一六二一號
　　原　　　告　甲○○
　　被　　　告　經濟部中央標準局
右當事人間因新型專利異議事件，原告不服行政院中華民國八十七年三月十二日台八
十七訴字第一○六一五號再訴願決定，提起行政訴訟，本院判決如左︰
　　主  文
原告之訴駁回。
　　事  實
緣原告於民國八十五年二月九日對關係人（或稱被異議人）莊添財於八十四年一月二
十日申請，經審定公告中之第00000000號「管材雙頭沖裁加工機（二）」新
型專利提起異議，經被告審查，於八十六年三月七日以台專（判）○二○一九字第
一○八三一五號專利異議審定書為異議不成立之處分，原告不服，提起訴願、再訴願
，遞遭決定駁回，遂提起行政訴訟。茲摘兩造訴辯意旨如次：
原告起訴意旨及補充理由略謂：原處分及一再訴願決定之理由，有不當之處，現析述
如下：一、原處分及再訴願決定有嚴重錯誤之不當，原決定指「雖被異議人未提證據
可證明『乃因研究、實驗而公開』，但因不影響異議不成立之決定，故不必予論究」
。但被異議人於八十三年九月已將被異議案產品，售予一心工業股份有限公司（以下
簡稱一心公司）屬實，而其於八十四年一月二十八日方提出申請專利，即違反專利法
第九十八條第一項第一款申請前已見於刊物或公開使用者，不得申請專利之規定。故
八十三年九月已公開之事實，關係本案異議成立否，原處分、原決定之判定嚴重錯誤
。二、原處分指其係於八十三年九月運至一心公司，八十四年三月有拖回修改，屬因
研究、實驗而公開，不違反專利規定。原決定之所以如此判定，乃採信被異議人之辯
詞。然此僅係被異議人個人強辯之片面之詞，乃被異議人於發覺其早售出之秘密被發
覺後，所編出之辯詞，怎能採信。又，就被異議人所謂係因研究、實驗，而予一心公
司使用，根本不合常理，依目前機器業界習慣，有至製造廠參觀、已購客戶處參觀，
或更甚者先購買，不合更改之或退貨，但尚未有讓人使用達幾乎近半年之久者。故，
當是購買，而縱有維修，亦只是「售後保養」問題，非是研究、實驗之性質。且被異
議人並未提出試用、實驗之契約書，或其它可供證明予一心公司免費或修改之文件，
故怎能採信被異議人片面之詞。此個人辯詞即可具公信力、證據力，成「判例」，有
心人皆可如此將半年內已知、已早使用之物予申請專利，屆時辯以前只是試驗、試用
性質，而以此專利大肆取締仿冒。三、欲論究八十三年九月公開，是否屬研究、實驗
或已銷售，乃極容易之事。被異議人既然如此辯論，應由其提出具公信力、證據力之
證明，不能只憑言詞、口頭之辯。八十三年九月已出現在一心公司，乃被異議人所不
否認之事實。四、在勘察現場，一心公司代表人言明係向旭東公司購買的，被告卻只
採信被異議人，而隻言不提一心公司之證言。五、原處分、原決定所指底座度、控
制面板，亦有不當。此種論點，反而是將非主題之事，予以論究，而對主題八十三年
九月已於一心公司公開及構造相同於被異議案不論究。且由被異議人公司所刊登之廣
告，足以證明一心公司之機器係購買的，否則如果是實驗階段，怎會廣告﹖由附件相
片中機器，乃是拍照角度之問題，造成錯覺。且，縱然有「、窄、面板之尺寸」問
題，但實不能抹殺或忽略。本件主題之設有「水平、垂直夾定部」、「沖具」、「行
程調整部」、「角度調整部」、「其聯結關係也與本案相同」等問題；亦即「元件」
、「結構」、「裝置」、「組成」相同，卻因「因照相疑義」、「窄尺寸略有不同
」，而否定，於法有違。六。再訴願決定稱「一心公司負責於八十五年十二月二十四
日有出具證明書證實修改後與原型機不同，再訴願人復未能提出其他證據證明」，惟
一心公司之證明書，原告自始至今並未看到、收到影本，無從提出反駁。該證明書乃
私文書，並未有其他證據足資證明真實性。且與一心公司在現場勘察時，稱「我是向
旭東公司購買」之證詞不符，無證據效力。七、專利法第九十八條第一項第一款但書
，規定之研究、實驗而發表或使用．．．不在此限，乃是指純粹之研究、實驗用途，
亦即，絕不能有「販賣」之行為。而有買賣關係或行為，即不屬研究、實驗性質。本
件一心公司既付貨款、關係人既開出統一發票，即屬買賣行為，已不符專利法規定之
研究、實驗。依常理，豈有付錢買一機器試用品之理！應係提供免費試用，消費者絕
無付錢買品質不定之品之理。何況，有開出統一發票；且所謂取回至八十四年三月初
再交回，期間相隔五個月之久，消費者豈能忍受付款無機可用之情況，故其根本為逃
避「申請日」晚於公開銷售使用；而編出之個人之詞。故應以統一發票為準，況關係
人亦承認此統一發票，即是勘驗之機器。八、被告答辯稱原告無法提出八十三年九月
之機器即是勘察之機器之證據，但被告為何未要求關係人提出修改設計前之證據。原
告既提出統一發票、現場實物供勘察，關係人欲推翻此些證據，當由關係人提出反證
，被告怎能叫原告提反證。故在關係人提不出反證時，即當以現場實物、統一發票為
證。九、附件型錄相片確實只能呈現一角度、造成尺寸之覺差異，但不能以此斷為
結構不同。照片圖像雖小，但確尚能看出具有水平、垂直夾定部、沖具、行程調整部
、角度調整部。十、綜上所述，既發生買賣銷售行為、事實，即不符專利法之研究、
實驗性質；當以統一發票為公信力之論證；並以現場實物為公信力之論證；原告既提
出現場實物、統一發票之公信力證據，關係人欲推翻，當提出公信力之反證，不得要
求原告提反證。為此，請鈞院查明事實，判決撤銷原處分及一再訴願決定等語。
被告答辯意旨及補充理由略謂︰一、八十五年十二月十七日現場勘察記錄中，關係人
委任之莊朝輝陳述現場勘察證物並非原型機，係八十三年九月底交一心公司試用，試
用結果不良，於八十三年十月份取回重新設計，至八十四年三月初再交一心公司試用
。一心公司負責人亦於八十五年十二月二十四日出具證明書證實修改後之設計與最初
之原型機不同，原告又不能提出其他具體證據，以資證明現場勘察證物即八十三年九
月售予一心公司之原型機，難謂本案於申請前已公開使用。二、本件異議審定書理由
(三)已述明「附件二之照片圖像過小，無法確知是否具有本案水平、垂直夾定部與沖具
、及角度調整部與相互聯絡關係等整體構造特徵，不具證據力」，原告將異議審定書
對現場證物之描述，移轉為被告承認附件二照片具有之構造，實為斷章取義，混淆事
實，不足採信。三、由上開說明得知，一心公司已出具證明書聲明關係人所交原型機
係試用性質，並曾取回修改再交該公司使用，姑且不論原告未提出其所稱統一發票以
證明所稱買賣情事，現場勘察證物亦非其堅稱買賣當初之原型機，自不能以現場證物
當作原型機作為比對證據。四、本件異議證據並無所稱「型錄正本」，其所稱型錄若
為異議附件二雜誌所刊照片，本件異議審定書理由第三項亦已述明照片圖像過小，無
法確知其構造及相互聯結關係，且現場證物與異議附件二照片並非完全相同，兩者間
難謂具有關聯性，自無法相互比對授用。五、綜上所述，被告所為本案異議不成立之
審定並無違法，本案原告之訴無理由，請判決駁回等語。
　　理  由
按稱新型者，謂對物品之形狀、構造或裝置之創作或改良，為專利法第九十七條所規
定。又公告中之新型，任何人認有違反專利法第九十七條至第九十九條規定而向專利
專責機關提起異議者，依同法第一百零二條第一項規定，除應備具異議書外，並應附
具證明文件；從而有無違反專利法規定之情事，依法應由異議人附具證據供查。又當
事人主張事實，須負舉證責任，倘其所提出之證據不足為主張事實之證明，自不能認
其主張之事實為真實，本院三十六年判字第一六號著有判例。本件關係人於八十四年
一月二十八日以其「管材雙頭沖裁加工機（二）」係於底板上立設二組左右相向之水
平、垂直夾定部，用以縱向夾合管材，每一垂直、水平夾定部呈垂直方向之鄰側各設
一水平、垂直沖具，用以沖裁管材，水平沖具鎖設之刀具以水平方向沖裁作動，垂直
沖具則使刀具為縱向垂直沖裁作動，水平夾定部對應垂直沖具而為水平方向夾設定位
管材，垂直夾定部對應水平沖具而為垂直方向夾合管材；底板一側所設置之水平夾定
部、垂直沖具底面位置與底板間隔設有一行程調整部，以供整組依預定軌跡調整移位
，俾管材長度而整個移動；水平沖具於外側連結一可樞轉帶動水平沖具之角度調整
部，以利水平沖具依管材需要曲度而調整水平沖具之刀具與管材相對斜度位置，使刀
具得適當沖裁管材之兩端形成需要之曲度；藉前述結構，使管材雙頭同步各為水平、
垂直沖裁加工完成，以達節省成本、一貫化製造之目的等情，向被告申請新型專利，
經被告編為第00000000號審查，准予專利。公告期間，原告以本案於申請前
已公開販賣，有違專利法第九十八條第一項第一款及第二項規定云云，檢具八十三年
四月出版之台灣自行車指南雜誌（以下稱引證資料），對之提起異議。被告審查結果
，以引證資料第一一一九頁所示編號HT-11-79下管雙頭沖圓弧機，僅具外觀圖片，被
告於八十五年十二月十七日會同雙方當事人前往一心公司現場勘察證物，現場證物底
座較，且其垂直沖具或垂直夾定部旁均設有直立主體或連設有控制鈕之構造未見於
引證資料，現場證物整體外觀形狀與引證資料所示同類物品並非完全相同，原告復無
其他合理證據足以證明現場證物與引證資料所示為同一機型，難謂二者具關聯性。引
證資料所示圖片，無法確知是否具有本案水平、垂直夾定部及沖具、角度調整部與相
互聯結關係之整體構造特徵，自不具證據力。現場證物雖具有水平、垂直夾定部及沖
具、行程調整部與角度調整部，其聯結關係亦與本案相同，惟並無日期之標示，其於
八十三年九月底運至現場試用不符，拖回修改後於八十四年三月底交機，應屬因研究
、實驗而使用，於六個月內申請專利者，符合專利法第九十八條第一項第一款但書之
規定。本案並無違反專利法第九十八條第一項第一款及第二項規定，乃為本案異議不
成立之審定。原告不服，起訴主張：本件關係人於八十三年九月已將本案產品，售予
一心公司屬實，而其於八十四年一月二十八日方提出申請專利，即違反專利法第九十
八條第一項第一款之規定。且在勘察現場時，一心公司代表人有言係向旭東公司購買
的，被告只採信關係人，而不提一心公司所言購買之事實；而由附件二照片之機器
，及係關係人所刊登之廣告，足以證明一心公司之機器係購買的，否則如僅為實驗階
段，何來廣告之理。附件二之照片中機器，乃是拍照角度之問題，造成錯覺。且縱有
、窄、面板之尺寸問題，但不能抹殺其主題，即設有水平、垂直夾定部、沖具、行
程調整部、角度調整部、其聯結關係亦與系爭案相同等問題。從而本案早已公開廣告
、銷售，不符合專利法研究與實驗之要件。被告不採信原告提出現場實物與統一發票
之公信力，卻相信關係人片面之詞，反以原告未能舉證，而為異議不成立之審定，於
法有違云云。經查，原告提出之引證資料，所示機器並未揭示本案水平、垂直夾定部
等構造特徵，不具證據力等情，俱見前開原處分論述綦詳；且八十五年十二月十七日
現場勘察記錄中，關係人委任之莊朝輝陳述現場勘察證物並非原型機，係八十三年九
月底交一心公司試用，試用結果不良，於八十三年十月份取回重新設計，至八十四年
三月初再交一心公司試用，有勘察紀錄附原處分卷足憑。一心公司負責人亦於八十五
年十二月二十四日出具證明書，證實修改後之設計與最初之原型機不同，原告又不能
提出其他具體證據，以資證明現場勘察證物即八十三年九月售予一心公司之原型機，
難謂本案於申請前已公開使用。且由被告本件異議審定書理由(三)已述明「附件二之照
片圖像過小，無法確知是否具有本案水平、垂直夾定部與沖具、及角度調整部與相互
聯絡關係等整體構造特徵，不具證據力」得知，此絕非純因拍照角度造成之錯覺；而
原告將上開異議審定書對現場證物之描述，逕認為係被告承認附件二照片具有之構造
，實不足採。由前開說明得知，一心公司已出具證明書，聲明關係人所交原型機係試
用性質，並曾取回修改再交該公司使用，姑且不論原告未提出其所稱統一發票以證明
所稱買賣情事，現場勘察證物亦非其堅稱買賣當初之原型機，自不能以現場證物當作
原型機作為比對證據。本件異議證據並無原告所稱型錄正本，其所稱型錄若為異議附
件二雜誌所刊照片，異議審定書理由第三項亦已述明照片圖像過小，無法確知其構造
及相互聯結關係，現場證物與異議附件二照片並非完全相同，兩者間難謂具有關聯性
，自無法相互比對授用。況本件於訴願程序時，經濟部曾先後兩次檢具原告提出之引
證資料與本案資料及訴願、再訴願資料，送請國立交通大學審查，該校亦認定現場證
物與廣告不相同，一則外型不完全相同，二則無型號佐證，三則原告與關係人簽名之
勘察紀錄說明現場證物並非八十三年九月售予一心公司之原型機。且附件二之相片與
現場證物的相片確有不同；經比較結果，可確定並非照相角度與效果所造成之誤差。
同時，現場證物並無進一步之佐證（例如同型號之標示），可讓人認定與附件二之機
器相同。亦即，現場證物難稱與附件二具有關聯性。既然現場證物與附件二之關聯性
無法確立，則原告其他主張之理由，均無法產生足夠之證據力等情，有國立交通大學
八十六年七月十五日交大研字第三四三九號函、八十七年一月十三日交大研字第
○一四九號函及審查意見書附訴願卷足稽。本院認該校推薦機械專家所為之審查，具
客觀、公正與權威性，足供本件審理之參考。原告主張，核無足採。原處分核無違誤
，一再訴願決定遞予維持，亦無不合，原告猶執前詞，聲明撤銷，難認有理由，應予
駁回。又原告異議資料，已據被告檢具原處分宗一併檢送到院；且本件事實已臻明
確，原告聲請本院向一心公司函查，均核無必要，併此明。
據上論結，本件原告之訴為無理由，爰依行政訴訟法第二十六條後段，判決如主文。
中    華    民    國     八十七      年      八      月      十四       日
                    行 政 法 院 第 五 庭
                                審 判 長 評  事      廖  政  雄
                                         評  事      藍  獻  林
                                         評  事      吳  明  鴻
                                         評  事      林  清  祥
                                         評  事      劉  鑫  楨
右  正  本  證  明  與  原  本  無  異
                                         法院書記官  張  惠  美
中    華    民    國     八十七      年      八      月      十七       日
